【裁判字號】    99,台上,5505
【裁判日期】    990902
【裁判案由】    違反毒品危害防制條例
【裁判全文】
最高法院刑事判決            九十九年度台上字第五五０五號
上  訴  人  甲○○
選任辯護人  林群期律師
上  訴  人  乙○○
上列上訴人等因違反毒品危害防制條例案件，不服台灣高等法院
台中分院中華民國九十九年六月九日第二審更審判決（九十八年
度上重更(一)字第四八號，起訴案號：台灣台中地方法院檢察署九
十七年度偵字第二三五二八、二九三七九號，九十八年度偵字第
二三五二號），提起上訴，本院判決如下：
    主  文
上訴駁回。
    理  由
本件原判決認定上訴人甲○○、乙○○共同基於自越南社會主義
共和國（下稱越南）運輸第一級毒品海洛因至我國境內之犯意聯
絡，於民國九十七年九月間，在不詳處所，共謀委由甲○○負責
出資購買機票、負責食宿費用、招待乙○○至酒店飲宴，且提供
現金予乙○○以充當零用金及將海洛因包裝妥當並置入乙○○搭
機行李中，並一同搭機進入台灣地區；復委由乙○○負責持有上
開裝有海洛因之行李箱而搭機入境台灣地區之分工方式，而自越
南運輸第一級毒品進入台灣地區。先由甲○○代為購買機票，而
委由乙○○於同年月八日，在台灣桃園國際機場（下稱桃園國際
機場）搭乘長榮航空股份有限公司（下稱長榮航空公司）編號：
BR265 號班機前往柬埔寨王國（下稱柬埔寨）；甲○○復於同年
月二十七日，在桃園國際機場搭乘長榮航空編號：BR265 號班機
前往柬埔寨與乙○○會合，並向與渠等有共同犯意聯絡綽號「遙
哥」之成年男子（綽號「遙哥」之成年男子，嗣經甲○○指認為
"曾豐富"，現由檢察官另行偵辦中，但尚未查獲該人為毒品來源
之正犯或共犯），取得摻有第一級毒品海洛因之毛巾五條。甲○
○、乙○○隨即搭車並攜帶上開摻有海洛因毛巾五條，而循陸路
由柬埔寨進入越南胡志明市之某不詳飯店（下稱上開飯店），再
由甲○○在上開飯店內，將上開海洛因毛巾，以一毛巾裝入一塑
膠袋方式而包裝妥當，並將其裝入乙○○所持有之行李箱（廠牌
：POLO牌，下稱系爭行李箱）內。甲○○、乙○○即於同年十月
二日，共同持有系爭行李箱前往胡志明市之國際機場，並由乙○
○持系爭行李箱而以乙○○名義登機劃位，乙○○並以手提系爭
行李箱方式搭機，甲○○、乙○○隨即搭乘華信航空股份有限公
司（下稱華信航空公司）編號：AE1858號班機，由越南胡志明市
之國際機場返回台灣台中清泉崗國際機場（下稱台中清泉崗機場
），而共同運輸上開摻有第一級毒品海洛因毛巾五條入境台灣地
區。嗣乙○○手提系爭行李箱於同日下午五時許，在台中清泉崗
機場入境通關時，經財政部台中關稅局派駐清泉岡機場關員發覺
有異，而通知法務部調查局航業海員調查處台中站調查員扣得系
爭行李箱及以塑膠袋包裝而置入系爭行李箱之摻有海洛因之毛巾
五條（驗後摻有海洛因毛巾五條合計淨重五千四百九十三．三四
公克，海洛因純質淨重二千四百二十七．０三公克；加上包裝上
開摻有海洛因毛巾五條所用之空包裝袋五個總重七十九點一０公
克〈不包括最外面之大塑膠袋一個〉，共計五千五百七十二．四
四公克），並當場逮捕乙○○，甲○○則已先行通關離去；嗣經
乙○○提供甲○○相關資料後，經台灣台中地方法院檢察署檢察
官指揮法務部調查局航業海員調查處台中站循線於九十七年十二
月二十日中午十二時五十五分，在桃園縣大園鄉林村崁下二０二
號二樓，依法拘提甲○○到案等情。係以前揭事實，業據甲○○
於原審審理時為認罪之陳述，而甲○○、乙○○先於九十七年八
月二十五日至同年月二十八日，共同前往柬埔寨；返台後再於同
年九月八日，由乙○○先前往柬埔寨，甲○○後於同年月二十七
日前往，並於同年十月二日，一起自越南胡志明市之國際機場，
搭乘華信航空公司編號：AE1858號班機，抵達台中清泉崗機場；
而於入境通關時，經財政部台中關稅局派駐清泉岡機場關員通知
法務部調查局航業海員調查處台中站在系爭行李箱內起獲以塑膠
袋包裝之毛巾五條，經送法務部調查局鑑定後，確均含有第一級
毒品海洛因之成分，驗後摻有海洛因毛巾五條合計淨重五千四百
九十三．三四公克，海洛因純質淨重二千四百二十七．０三公克
；加上包裝上開摻有海洛因毛巾五條所用之空包裝袋五個總重七
十九．一０公克（不包括最外面之大塑膠袋一個），共計五千五
百七十二．四四公克。另於上開毛巾塑膠包裝袋上所採集之指紋
，經比對與甲○○右姆指指紋相符等情，有上開毒品扣案可證，
並有甲○○、乙○○之入出境資料、法務部調查局濫用藥物實驗
室毒品鑑定書、法務部調查局指紋鑑定書各一紙在卷可查。乙○
○對上開出國紀錄、其所持有之行李箱內查獲大量毒品海洛因，
甲○○對前揭出國紀錄及確曾以手碰觸摻有毒品海洛因包裝袋因
而留有指紋，嗣經鑑驗相符之事實，亦均坦承在卷。依乙○○於
九十七年十月九日檢察官偵查及同年十一月二十六日延長羈押訊
問時之供述，甲○○於同年十二月二十一日檢察官偵查時之供述
及九十八年二月十八日在第一審審理時以證人之身分之證述，渠
等所辯有拒絕「遙哥」之要求攜帶毒品回台云云，顯與實情不符
，渠等對攜帶上開毒品返台之事，事前顯係知情，殆屬無疑。再
綜合乙○○於九十七年十月九日檢察官偵查，於九十八年一月二
十二日第一審訊問時，及於九十七年十一月二十六日延長羈押訊
問，九十八年五月六日第一審審理時之供述；甲○○於九十七年
十二月二十日調查時，九十七年十二月二十一日檢察官偵查，第
一審法院九十八年二月十八日審理時以證人之身分證述內容，細
節雖非全然一致，然渠等所供運輸毒品走私入境之重要情節一致
，堪以採信。可認定乙○○係因甲○○之牽線，提供機票及食宿
費供其前往柬埔寨、及稱要去工作之機緣，始會接觸在柬埔寨之
「遙哥」其人；而乙○○前往柬埔寨之來回機票錢，係由甲○○
支付，乙○○在柬埔寨及越南期間，均在旅遊玩樂，並未作任何
工作，且乙○○在柬埔寨及越南期間之費用，均係由「遙哥」其
人及甲○○支付；復以乙○○自始至終均明確供承綽號「遙哥」
之人確曾向其提及攜帶毒品海洛因回台灣之事宜，核與甲○○供
述及本案攜帶毒品，乙○○有說「遙哥」要給其新台幣（下同）
十五萬元之代價，亦屬相吻合；是乙○○應知悉此行接受招待之
目的，即是運輸毒品回台，否則豈有免費搭飛機、接受美金零用
錢、食宿均由「遙哥」等支付而白白接受招待之理？何況乙○○
在柬埔寨及越南之期間，前後共計二十五日，均與「遙哥」之人
、及甲○○嗣於同年九月二十七日前去會合後均在一起，乙○○
既已警覺對方要求其運輸毒品回台灣，若其真的拒絕、不願意運
輸毒品，理當要求甲○○立即先代墊機票費以利返回台灣，並對
自己之行李慎重保管，避免產生問題，然觀諸乙○○之行為，竟
對自身攜帶之行李未存有任何警覺之心，即任意交予甲○○，而
不取回，最後上機，亦未曾再檢視行李箱，均已啟人疑竇，更遑
論在胡志明市之機場都已呈現該行李有超重之事實，其竟仍未加
檢查，均與常理不符；佐以乙○○供承本案前往越南之搭機食宿
零用金等費用均係甲○○及「遙哥」所支付、「遙哥」一再邀其
運輸毒品乙節，及甲○○供述「遙哥」於行李箱置入毒品時，乙
○○已親見其事，甚有告知係四號之海洛因等節，相互對照勾稽
，就渠等共同運輸毒品入境，亦屬相吻合。從而，乙○○辯稱其
不知道系爭行李箱被放入海洛因云云，顯係事後避就之詞，不可
採信。又乙○○於九十七年十月三日檢察官偵查時供稱：伊已兩
個多月沒有工作，亦無存款，前後兩次從柬埔寨轉赴越南再回到
台中花費約八、九萬元；兩次機票錢都是甲○○提供的等語；參
以甲○○所供伊與乙○○因喝酒認識，前後不過三、四個月，顯
無特別之親舊關係，焉有無償提供數萬元，供乙○○兩度前往柬
埔寨吃喝玩樂之理？況依甲○○所述，其曾在柬埔寨養鴨並在「
遙哥」所開設之賭場工作，返台期間且自九十七年七月至九月間
，前後十度匯款至柬埔寨予「遙哥」，金額高達三百八十餘萬元
，足見其等關係之密切。另依卷附入出境資料觀之，乙○○十餘
年來，僅有上開兩度與甲○○共同之出國紀錄，而甲○○九十六
年、九十七年間短短兩年，即查有十九次之入出境紀錄，其亦供
稱與「遙哥」間有長期代收水費、為之匯款之關係，顯見本件甲
○○利用乙○○失業經濟狀況不佳、好逸惡勞之弱點，及其與「
遙哥」間之關係，吸納乙○○加入、共同從事運輸毒品走私來台
牟利，並由乙○○負責於搭機及出關時手提內置毒品海洛因之行
李箱，圖順利闖關運輸該毒品入境，已臻明確。甲○○與乙○○
就前揭與「遙哥」間共同運輸毒品走私入境之犯行，確有犯意聯
絡及行為分擔甚明。則甲○○於第一審及原審前審所辯伊非共犯
，伊基於好奇心，觸摸毒品包裝袋，因此在包裝袋上採到伊之指
紋，不能證明毒品係伊所交付，否則五個包裝袋不應只有一個指
紋云云。以及乙○○辯稱：綽號「遙哥」之人雖有要伊攜帶海洛
因回台灣，但伊不同意，因而與「遙哥」鬧翻；之後應甲○○要
求，將系爭行李箱拿去裝行李，最後上飛機之前，是甲○○交給
伊，由伊以手提方式帶回台灣，伊不知道系爭行李箱內放摻有海
洛因之毛巾云云，均係畏罪卸責之詞，不足採信。渠等運輸、走
私毒品海洛因入境之犯行，洵堪認定。原判決就甲○○、乙○○
所辯如何均不足以採信，已在理由內一一詳加指駁及說明，因認
甲○○、乙○○犯罪事證明確。渠等所為，經新舊法整體比較結
果，甲○○就毒品危害防制條例第四條第一項部分，依修正前之
規定適用，較為有利。乙○○部分，考量其有修正後第十七條第
一項減輕其刑之適用，自以修正後之規定較為有利。是核甲○○
所為，係犯行為時之修正前毒品危害防制條例第四條第一項之運
輸第一級毒品罪及懲治走私條例第二條第一項之私運管制物品罪
；乙○○所為，係犯修正後毒品危害防制條例第四條第一項之運
輸第一級毒品罪及懲治走私條例第二條第一項之私運管制物品罪
。甲○○、乙○○二人非法持有毒品海洛因之低度行為，應為運
輸毒品海洛因之高度行為所吸收，不另論罪。甲○○、乙○○與
綽號「遙哥」之成年男子，彼此間有犯意聯絡及行為分擔，為共
同正犯。甲○○、乙○○將毒品海洛因自越南輸入台灣之一行為
，同時觸犯構成犯罪要件不同之私運管制物品罪及運輸第一級毒
品罪，為想像競合犯，應依刑法第五十五條之規定，從一重之運
輸第一級毒品罪處斷。另乙○○曾因詐欺案件，經法院判處有期
徒刑二月（後減刑為一月）確定，於九十七年八月十二日易科罰
金而執行完畢，其於有期徒刑執行完畢後，五年以內故意再犯本
件有期徒刑以上之罪，構成累犯，應依刑法第四十七條第一項規
定予以加重其刑（運輸第一級毒品之法定本刑為死刑、無期徒刑
部分，依刑法第六十五條第一項規定不得加重，僅就罰金刑部分
加重之）。又乙○○於法務部調查局台中市調查站調查時供出毒
品來源，因而查獲共犯甲○○，有乙○○之調查站筆錄，並經證
人即法務部調查局航業海員調查處台中站調查官王星皓於九十八
年六月二十四日第一審審理時證述屬實，應依現行毒品危害防制
條例第十七條第一項之規定，減輕其刑，並依法先加後減之。就
甲○○主張其有供出毒品來源為曾豐富（綽號遙哥）及其同夥葉
宏得（綽號葉哥）、藍俊兆（綽號藍董）、盧建成等人，有毒品
危害防制條例第十七條第一項減輕其刑規定之適用云云。惟按修
正前毒品危害防制條例第十七條第一項所稱「供出毒品來源，因
而破獲者」，係指被告供出毒品來源之有關資料，諸如前手之姓
名、年籍、住居所、或其他足資辨別之特徵等，使調查或偵查犯
罪之公務員因而對之發動調查或偵查並破獲者而言。申言之，被
告之「供出毒品來源」，與調查或偵查犯罪之公務員對之發動調
查或偵查並進而破獲之間，論理上須具有先後且相當之因果關係
。修正後毒品危害防制條例第十七條第一項規定所稱「供出毒品
來源，因而查獲其他正犯或共犯者」，係指犯罪行為人供出毒品
來源之對向性正犯，或與其具有共同正犯、共犯（教唆犯、幫助
犯）關係之毒品由來之人的相關資料，諸如其前手或共同正犯、
共犯之姓名、年籍、住居所或其他足資辨別之特徵等項，使調查
或偵查犯罪之公務員得據以對之發動調查或偵查程序，並因此而
確實查獲其人、其犯行者，始足該當。如僅有綽號而難以確定其
特徵，或已死亡或通緝等在客觀上實已無從使調查或偵查機關人
員為有效地調查或偵查作為，或並未因此而確實查獲被指認人之
犯行者，均與上開之規定不合。甲○○固於法務部調查局航業海
員調查處台中調查站詢問時指認葉宏得為綽號「遙哥」之同夥，
然經該站調查並無所獲；甲○○於偵查中供稱葉宏得涉有運輸毒
品罪嫌，經台灣台中地方法院檢察署檢察官另簽分他案並指揮法
務部調查局航業海員調查處台中調查站偵辦，偵查期間葉宏得另
由他署查獲並羈押，難以續行偵查，該他案即行簽結等情，有法
務部調查局航業海員調查處台中調查站及台灣台中地方法院檢察
署函在卷可稽；又葉宏得雖因運輸第一級毒品罪案件經台灣板橋
地方法院九十八年度重訴字第六二號刑事判決判處有期徒刑十九
年，惟該案係因法務部調查局中部地區機動工作站對葉宏得執行
通訊監察而查獲，與本案甲○○、乙○○無關，且執行通訊監察
期間，葉宏得並無與甲○○、乙○○二人通聯等情，亦有法務部
調查局中部地區機動工作站函在卷可稽，故甲○○並無因供出葉
宏得而使調查或偵查犯罪之公務員查獲葉宏得。又曾豐富經台灣
台中地方法院檢察署檢察官傳拘未到、且係滯留國外而未到案，
業經該檢察署發布通緝在案，有該署函在卷可稽，在客觀上無從
使調查或偵查機關人員為有效地調查或偵查作為，自無從認定已
查獲曾豐富為毒品來源之正犯或共犯。另甲○○雖於法務部調查
局航業海員調查處台中調查站指稱綽號「藍董」亦涉犯毒品危害
防制條例，惟其並未提供「藍董」之真實姓名及電話，致調查人
員無從追查等情，亦據該站函覆明確，並有甲○○調查筆錄在卷
可稽，故甲○○雖指證綽號「藍董」，但未使調查或偵查犯罪之
公務員得據以查知其人相關資料並對之發動調查；至綽號「藍董
」之藍俊兆現雖由台灣台中地方法院檢察署另案偵查中，然據法
務部調查局航業海員調查處台中調查站函可知，藍俊兆並非因甲
○○供出而查獲，自無上開條例第十七條第一項之適用。至於法
務部調查局中部地區機動工作站破獲盧建成違反毒品危害防制條
例案件，係因該站對盧建成執行長期通訊監察而查獲，與甲○○
、乙○○無關，業據該站函覆明確，並有該站刑事案件移送書在
卷可稽，是甲○○並無因供出盧建成而使調查或偵查犯罪之公務
員查獲盧建成。綜上，查無甲○○合乎毒品危害防制條例第十七
條第一項所謂「供出毒品來源因而查獲其他正犯或共犯」，而得
減免其刑之情形。因而撤銷第一審之科刑判決，適用修正前及現
行毒品危害防制條例第四條第一項，現行毒品危害防制條例第十
七條第一項、第十八條第一項前段、第十九條第一項，懲治走私
條例第二條第一項、第十一條，刑法第十一條、第二十八條、第
五十五條、第四十七條第一項、第三十七條第一項之規定，改判
仍論甲○○、乙○○共同運輸第一級毒品罪。並審酌本件扣案之
海洛因數量對於國民健康之危害程度甚鉅，若流入市面，對社會
治安將有重大危害，而甲○○、乙○○正值壯年，不思努力進取
，竟以運輸毒品牟利，且所運輸之扣案海洛因數量龐大，顯見所
屬之運輸毒品集團為有組織之犯罪集團，且該犯罪集團可供乙○
○在柬埔寨及越南留滯將近一個月之全部食宿費用及來回機票金
額，顯見倚靠毒品之獲利頗豐；而甲○○非但提供乙○○前往柬
埔寨運輸毒品之機會，並為在柬埔寨之不詳運輸毒品集團成員匯
出來源可疑之所得款項及物色運輸毒品之下游，已難脫為運毒首
腦之「遙哥」在台灣之聯絡窗口，其涉入程度幾近犯罪之核心，
犯後未配合檢警查緝毒品之偵查作為，初猶辯稱僅係介紹乙○○
至越南找「遙哥」、去賭場找工作云云，迄至原審始為認罪坦承
犯行，但其於本案牽線物色乙○○為實際提領行李箱運毒者、運
輸之毒品數量甚鉅縱未流入市面，所為惡性極重，觀其擔任本案
運毒之幕後安排角色，毫無情堪憫恕之處；至乙○○因經濟不佳
、貪圖暴利，聽任甲○○安排前往「遙哥」處工作，竟能無償搭
機前去越南、甚至免費食宿遊樂近月，且亦供述「遙哥」曾言及
有價託其挾帶毒品返台之事，辯謂其在本件運輸毒品之犯罪中係
不知情而任人擺布，顯與常情有違，但以其全案之供述情狀，堪
認初次受任運輸毒品，在該組織中係屬底層之運輸毒品之角色，
與甲○○係接近核心之幕後角色涉案程度截然有別，惟乙○○於
原審未能坦承犯行等一切情狀，分別量處甲○○無期徒刑，褫奪
公權終身，乙○○有期徒刑十五年。至於扣案之毛巾五條（驗後
合計淨重五千四百九十三．三四公克，海洛因純質淨重二千四百
二十七．０三公克）經鑑驗後既含有毒品海洛因之成分，核均屬
本件查獲且為毒品危害防制條例第二條第二項第一款所規定之第
一級毒品，不問屬於犯人與否，應俱依同條例第十八條第一項前
段之規定予以宣告沒收銷燬之。另包裝摻有毒品海洛因毛巾所用
之空包裝袋五個（空包裝總重七十九．一０公克）及最外面之大
塑膠袋一個，既為甲○○、乙○○等及其共犯所使用，具有防止
毒品裸露、逸出及潮濕之功用，並便於攜帶及運輸，顯係供本件
渠等共同運輸毒品海洛因所用之物，且依前引法務部調查局濫用
藥物實驗室鑑定書，上開包裝毛巾之五個塑膠袋之合計總重七十
九．一０公克，足徵可與扣案之第一級毒品海洛因分離；另最外
面之大塑膠袋一個，更未直接接觸毒品海洛因，是上開六個塑膠
袋，應均依毒品危害防制條例第十九條第一項之規定併為沒收之
諭知，且該等塑膠袋既均經查扣在案，要無全部或一部不能沒收
之情形，自不另宣告如全部或一部不能沒收時，追徵其價額等情
。經核於法尚無違誤。上訴人甲○○上訴意旨略以：(一)依據甲○
○九十八年一月八日調查筆錄，確實告知調查員毒品來源者曾豐
富之在台同夥為葉宏得及藍俊兆二人，已屬供出毒品來源，原審
認葉宏得係法務部調查局中部地區機動工作站於九十八年四月三
日起對葉宏得執行通訊監察而查獲，與甲○○無關云云，但甲○
○早在九十八年一月八日即已向調查員提供葉宏得為曾豐富之同
夥，並為指認，而海調處承辦人當時亦告知會將甲○○指認筆錄
移送至法務部調查局中部地區機動工作站續查，是該單位顯係因
甲○○之指認而取得情資進而查獲葉宏得，難謂非因甲○○提供
線索而得。甲○○於原審具狀聲請函查海調處是否已將甲○○指
認葉宏得之相關筆錄移送至調查局中機組，此攸關甲○○可否減
刑，原審自應詳為調查；且亦有傳訊葉宏得到庭說明遭查獲過程
之必要。惟原審就上開事項不僅未為調查，又不說明不調查之理
由，有判決理由不備及調查未盡之違法。(二)甲○○係於九十九年
一月十八日向台灣台中地方法院檢察署主動指認藍俊兆，此部分
由該署偵辦中，原審竟認藍俊兆並非甲○○提供而查獲云云，惟
原審所舉二份函文，發函單位係法務部調查局中部地區機動工作
站，並非原審所謂法務部調查局航業海員調查處台中調查站，顯
然有誤。且該函文內容係葉宏得涉案部分，原審此部分認定與所
憑之證據不符，有理由矛盾之違法。再原審既已知藍俊兆由台灣
台中地方法院檢察署偵辦中，調查並非難事，甲○○亦有請求調
閱藍俊兆之前科資料以查明是否藍俊兆有因甲○○查獲之事，原
審未進一步釐清，又未說明不調查之理由，有判決理由不備及調
查未盡之違法。(三)原判決事實認定甲○○自曾豐富處取得摻海洛
因毛巾五條後再放入乙○○之行李箱，理由欄記載上開犯罪事實
業據甲○○於原審為認罪之陳述。惟甲○○迭於偵、審中供稱：
摻有海洛因之毛巾五條係曾豐富放在乙○○的行李內，並非甲○
○，甲○○之所以留下指紋僅係因曾豐富過越南海關後叫甲○○
檢查一下，以致留下指紋，甲○○已就本案為認罪之陳述，並無
理由就案情細節為虛偽之陳述，故甲○○所述可信為真實。此部
分事實認定攸關甲○○就本案參與程度之輕重、行為分擔、有無
從事犯罪構成要件之行為等態樣，原審仍認係甲○○自曾豐富處
取得摻海洛因毛巾五條後再放入乙○○之行李箱，而論處甲○○
無期徒刑之重刑，並非無疑。原判決顯有理由矛盾、不備及調查
未盡之違法。(四)原判決認甲○○之辯護人所檢呈之相類運輸毒品
裁判，其等運輸毒品之案情經核與本案運輸數量、危害程度俱屬
有別，無從酌採為有利甲○○之認定及參考。然原審辯護人所提
之台灣高等法院台中分院九十六年度上重更(四)字第三三號刑事判
決書，該案被告運輸毒品數量高達六千七百餘公克，較甲○○所
涉運輸毒品二千四百餘公克高出甚多，依舉重明輕之原理，何以
犯刑較重之他案被告仍有刑法第五十九條之適用，但本案犯行較
輕之甲○○則無？原判決就此並無合理之說明。甲○○之所以犯
罪，係因家庭經濟壓力，父母均殘障，伊原本與親戚共同前往柬
埔寨從事養鴨事業，後因經營不順，辭去當地工作回台，嗣後又
再欲回去柬埔寨從事養鴨工作，在柬埔寨等待工作期間，因無收
入即遭曾豐富利誘，誤入歧途，此亦有甲○○妻子所寫信件可證
，且就甲○○何以往返台灣與柬埔寨十九次係因其妻要求陪同產
檢之故，上開證據足證甲○○犯罪之原因仍有堪憫之處，原審卻
未說明何以不足採信。甲○○於調查站不僅供出曾豐富、葉宏得
、藍俊兆等人，更於原審審理期間主動向台灣台中地方法院檢察
署調股聲請願指認葉宏得、藍俊兆等人以利檢、調查緝毒品來源
，絕無原審所謂甲○○未配合之作為，原審認定與卷內證據不合
，有理由不備、矛盾、證據調查未盡之違法。又第一審判處甲○
○十八年有期徒刑，檢察官上訴請求判處無期徒刑，其理由係以
甲○○未坦承犯行未見悔意，惟甲○○於原審已經坦承犯行幡然
悔悟，應無檢察官上訴所舉情事，原審仍採信檢察官上訴理由，
將第一審判決撤銷，改判甲○○無期徒刑，其判決適用法則顯有
不當。本案依全卷內資料觀之，甲○○確係因為家庭經濟壓力而
遭人利用，實難認係犯罪核心，否則何需自冒遭逮之風險與乙○
○共同返台？且甲○○已經知錯坦承犯行且積極協助查緝毒品犯
罪，故甲○○應符合刑法第五十九條顯可憫恕之情，原審量處無
期徒刑實屬過苛，懇求鈞院爰依法酌減甲○○刑責，以啟甲○○
自新之機。(五)原判決採用乙○○九十七年十月九日檢察官偵訊之
證詞作為認定甲○○犯罪事實之證據，惟乙○○上開偵查之一部
分證詞係以被告之身分接受訊問，並未以證人身分具結後作證，
故甲○○之辯護人業於九十八年二月四日具狀表示上開供述未經
具結而無證據能力，原審並未指駁、說明辯護人前開主張有無理
由，仍於判決書引用乙○○上開未經具結之供述為據，顯有理由
不備之違法。(六)原判決未於理由欄中說明甲○○如何與乙○○間
有行為分擔之事實及證據，就甲○○實際上角色如何？係教唆或
幫助？何以為共同正犯？均未調查、說明，僅就甲○○與乙○○
間如何犯意聯絡略有交代，有調查未盡、理由不備之違誤。(七)甲
○○於偵查階段就部分犯罪事實已經自白，此由甲○○於九十七
年十二月二十日調查筆錄及同年月二十一日偵訊筆錄可知，嗣於
原審審理時全部自白。甲○○為部分犯罪事實自白亦屬自白之一
種。且同案被告葉宏得亦僅係就部分犯罪事實自白，即蒙第一審
適用毒品危害防制條例第十七條第二項之規定減刑，則同為運輸
毒品之甲○○何以未能適用上開減刑條例？原審顯有不適用法則
或適用法則不當之違法。甲○○於原審亦聲請依上開規定減刑，
原審不採且未說明聲請有無理由，有理由不備之違法。(八)原審以
Ciarke，s Isolation and Identification of Drug s，Second
Edition 之文獻及法官辦理刑事案件參考手冊作為認定甲○○有
罪證據之一，且依該文獻內容對甲○○之量刑產生影響，該項證
物資料顯有重要之影響，應於審判期日為調查，且該文獻所載內
容是否真實，亦非無疑，惟原審於審理中並未就此踐行調查證據
之程序，有應於審判期日調查之證據未予調查之違法云云。乙○
○上訴意旨略以：(一)原判決以乙○○滯留柬埔寨及越南期間均由
「遙哥」、甲○○等人招待玩樂，認定有違常理。乙○○出國時
有攜帶一百萬元及勞力士手錶一只，主觀上認為任務係至柬埔寨
將上開物品交付「遙哥」，所得除報酬零用金外，食宿均自付，
此經甲○○於審理時確認，無違常理，並非乙○○卸責之詞。乙
○○於柬埔寨滯留期間，玩樂花費均向「遙哥」借貸，並非無償
提供，至上酒店喝酒一節，乃「遙哥」邀請朋友招待，乙○○僅
跟隨「遙哥」，席間之人均不相識，亦未討論毒品之事。原審以
口述引導而為認定，無具體理由且與事實不符。(二)甲○○供稱自
其房間有看到對面乙○○房間內「遙哥」將毒品放進乙○○行李
內之情形，且乙○○當時亦在房間內云云，惟乙○○之房間並不
在甲○○之房間對面，有調查住宿登記以明事實之必要。(三)甲○
○固自白供述同意攜帶毒品返台，卻稱不知毛巾摻有海洛因云云
，原審以其草率之自白作為不利於乙○○之認定，有違常理。實
則乙○○並不知情，於柬埔寨時「遙哥」僅提及要穿鞋或塞屁股
方式運輸毒品，並未告知以毛巾摻入毒品而攜帶；甲○○所供乙
○○告知毛巾中有四號毒品云云，係為求減刑所為之矛盾、與事
實不符供述，原審未釐清毛巾摻有海洛因一事乙○○是否知情，
僅以口供為憑，違反刑事訴訟法第一百五十六條之規定及直接審
理主義。(四)原審僅詢問攜帶毒品代價，並未區分以何種方法攜帶
，故乙○○回答係以藏於鞋底或塞屁股方式攜帶，代價是十五萬
元。惟以毛巾摻入毒品，攜帶數量龐大，非上開二方法可比，實
則乙○○並非承認知悉行李箱內有毒品。(五)原判決第六頁記載，
乙○○因懷疑對方是運輸毒品集團，因而與「遙哥」鬧翻，又無
錢返台，而與甲○○聯絡，甲○○才前往柬埔寨帶回乙○○等語
。實則係「遙哥」與甲○○聯絡，而非乙○○與甲○○聯絡，實
則其時乙○○之護照遭扣留且遭恐嚇，無法聯絡，只能等甲○○
前來處理。至返台過程，行李箱、護照亦均為甲○○處理控制，
直到越南登機才轉交乙○○；至越南轉機時乙○○機票過期、行
李超重，即將行李交給甲○○處理，甲○○不願接受，乙○○亦
不知甲○○如何通過檢驗台，且皮箱是甲○○的，故乙○○不願
與其爭吵，只想早點返台。上情原審未予採納，而影響事實認定
。(六)原審將案情審理完後，即問乙○○有何新證詞敘明，當時乙
○○無法想起故無回答，原審未待乙○○以書面陳述，即行判決
，實有違法。原判決未調查真實之證據且其中尚有諸多有利乙○
○之證據未詳盡調查即草率判決，實有冤抑云云。惟查：（一）
、甲○○雖曾於九十八年一月八日在法務部調查局航業海員調查
處台中站製作筆錄，但並未供述毒品來源係葉宏得，且所指認葉
宏得為綽號「遙哥」之同夥，經該站調查亦無所獲，有該調查站
函及所附筆錄在卷可稽（見原審卷第七六至九一頁）。又葉宏得
雖因運輸第一級毒品罪案經台灣板橋地方法院判刑，惟該案係因
法務部調查局中部地區機動工作站自九十八年四月三日起對葉宏
得執行通訊監察而查獲，與甲○○無關，且執行通訊監察期間，
葉宏得並無與甲○○通聯等情，亦據法務部調查局中部地區機動
工作站函覆原審明確。另甲○○雖指證綽號「藍董」，但未使調
查或偵查犯罪之公務員得據以查知其人相關資料並對之發動調查
；至綽號「藍董」之藍俊兆現雖由台灣台中地方法院檢察署另案
偵查中，然據法務部調查局航業海員調查處台中調查站九十九年
二月十一日行航中緝字第０九九五一００一九六０號函覆原審（
見原審卷第七六頁，原判決誤引為原審卷第一三八、一五五頁法
務部調查局中部地區機動工作站函文），可知藍俊兆並非因甲○
○供述而查獲，亦無上開條例第十七條第一項之適用。故甲○○
並無因供出葉宏得、藍俊兆，而使調查或偵查犯罪之公務員查獲
渠二人之情，已臻明確，原審未再為無益之調查，並不違法。（
二）、原判決依憑甲○○於原審之自白犯罪，參以其私運入境之
摻有海洛因之毛巾五條，其塑膠包裝袋上所採集之指紋，經比對
與甲○○右姆指指紋相符，有法務部調查局指紋鑑定書在卷可稽
。而甲○○對確曾以手碰觸摻有毒品海洛因包裝袋因而留有指紋
，嗣經鑑驗相符之事實，坦承在卷。甲○○就走私運輸上開毒品
海洛因入境之犯行，於原審已坦承不諱，原判決就甲○○於第一
審及原審前審所辯伊基於好奇心，觸摸毒品包裝袋，因此在包裝
袋上採到伊之指紋，不能證明毒品係伊所交付等語，認係畏罪卸
責之詞，而不予採信，亦於理由內說明。原判決雖僅做整體性之
指駁，而未詳細說明其如何不足採取之理由，稍嫌疏漏，然上訴
意旨就該等證據，究竟如何足以動搖原判決，並未具體說明，仍
應認其於原判決之主旨不生影響，自不得認係適法之第三審上訴
理由。（三）、被告犯罪後態度，僅屬量刑之一項參考而已；又
量刑之輕重，是否依刑法第五十九條酌減其刑，係屬事實審法院
得依職權自由裁量之事項，苟於量刑時，已依行為人之責任為基
礎，並斟酌刑法第五十七條各款所列情狀，而未逾越法定範圍，
又未濫用其職權，即不得遽指為違法。原判決於量刑時，已依上
揭規定，並參酌檢察官之上訴理由，審酌本件扣案之海洛因數量
對於國民健康之危害程度甚鉅，所運輸之毒品海洛因若流入市面
，對社會治安將有重大危害，而甲○○正值壯年，不思努力進取
，竟以運輸毒品牟利，且所運輸之扣案海洛因數量龐大，顯見其
所屬之運輸毒品集團為有組織之犯罪集團，倚靠毒品之獲利頗豐
；甲○○非但提供乙○○前往柬埔寨運輸毒品之機會，並為在柬
埔寨之不詳運輸毒品集團成員匯出來源可疑之所得款項及物色運
輸毒品之下游，已難脫為運毒首腦之「遙哥」在台灣之聯絡窗口
，其涉入程度幾近犯罪之核心，犯後未配合檢警查緝毒品之偵查
作為，其於本案牽線物色乙○○為實際提領行李箱運毒者、運輸
之毒品數量甚鉅縱未流入市面，所為惡性極重，毫無情堪憫恕之
處等情，予以綜合考量，認第一審依刑法第五十九條減輕甲○○
、乙○○二人刑期，尚有未洽，予以撤銷，改判甲○○無期徒刑
，較第一審量刑為重，既未逾越法定刑度，又未濫用自由裁量之
權限，並不違法。況第一審檢察官亦以甲○○犯罪之情節嚴重，
認第一審適用刑法第五十九條之規定酌減其刑不當為由，向原審
提起上訴，並非單以其犯後態度為理由，又個案犯罪情節不同，
量刑自有差異。甲○○上訴意旨(四)就原判決上揭敘述及科刑輕重
而為爭執，並請求仍依刑法第五十九條減輕其刑云云，尚非合法
之第三審上訴理由。（四）、乙○○於九十七年十月九日檢察官
偵訊之供述，檢察官係以證人之身分訊問且命其具結作證，乙○
○當庭並表示願全部引為證言（見偵字第二三五二八號卷第一七
至二四頁）。甲○○及其原審選任辯護人就證據能力亦不爭執（
見原審卷第五十頁），原判決就其證言何以具有證據能力，亦已
說明其理由，引為論罪之依據，自無不合，甲○○上訴意旨(五)執
為指摘，亦無理由。（五）、原判決依憑乙○○於偵查及第一審
，甲○○於法務部調查局航業海員調查處台中站、偵查及第一審
之供述，佐以乙○○供承本案前往越南之搭機食宿零用金等費用
均係甲○○及「遙哥」所支付、「遙哥」一再邀其運輸毒品乙節
，相互對照勾稽。認本件係甲○○利用乙○○失業經濟狀況不佳
、貪杯、好逸惡勞之弱點，及其與「遙哥」間之關係，吸納乙○
○加入、共同從事運輸毒品走私來台牟利，並由乙○○負責於搭
機及出關時手提內置毒品海洛因之行李箱，圖順利闖關運輸該毒
品入境，認甲○○與乙○○與「遙哥」間就共同運輸毒品走私入
境之犯行，確有犯意聯絡及行為分擔等情。原判決就甲○○、乙
○○如何成立共同正犯，已於理由內加以說明，並無甲○○上訴
意旨(六)所稱證據調查未盡、理由不備之違誤。（六）、甲○○於
九十七年十二月二十一日偵訊時，就檢察官所詢毛巾是何時摻加
毒品，何時放入包裝袋時，均答稱：伊不知道，就所詢本件其負
責何事時，則答稱：這趟我沒有什麼事等語（見偵字第二九三七
九號卷第四八頁），足見其並未於偵查時自白犯罪，其雖於原審
自白犯罪，亦不合乎毒品危害防制條例第十七條第二項之減刑之
要件，原判決未適用該條項之規定減刑，並無其上訴意旨(七)所指
判決不適用法則或適用法則不當可言。（七）、原審未於審判期
日將Ciarke，s Isolation and Identification of Drugs，Sec
ond Edition 之文獻及法官辦理刑事案件參考手冊等提示予上訴
人及其辯護人辨認或告以要旨，其所踐行之訴訟程序固略有瑕疵
，但捨棄上述未經提示部分證物，原判決依據其他證據資料仍應
為同一之事實認定，是其訴訟程序雖非適法，但顯然於判決結果
無影響，依刑事訴訟法第三百八十條規定，自不得作為適法之第
三審上訴理由。（八）、原判決綜合甲○○、乙○○供述內容，
認乙○○係因甲○○之牽線，提供機票及食宿費供其前往柬埔寨
、及稱要去工作之機緣，始會接觸在柬埔寨之「遙哥」其人；又
乙○○前往柬埔寨之來回機票錢，係由甲○○支付，乙○○在柬
埔寨及越南期間，均在旅遊玩樂，並未作任何工作，且乙○○在
柬埔寨及越南期間之費用，均係由「遙哥」其人及甲○○支付；
復以乙○○自始至終均明確供承綽號「遙哥」之人確曾向之提及
攜帶毒品海洛因回台灣之事宜，核與甲○○供述及本案攜帶毒品
，乙○○有說「遙哥」要給其十五萬元之代價，亦屬相吻合；是
乙○○應知悉此行接受招待之目的，即是運輸毒品回台，否則豈
有免費搭飛機、接受美金零用錢、食宿均由「遙哥」等支付而平
白接受招待之理？況以，乙○○在柬埔寨及越南之期間，係自九
十七年九月八日至同年十月二日，前後共計二十五日，時間非短
，該期間均與「遙哥」其人、及甲○○嗣於同年九月二十七日前
去會合後均在一起，乙○○既已警覺對方要求其運輸毒品回台灣
，若其真的拒絕、不願意運輸毒品，理當要求甲○○立即先代墊
機票費以利返回台灣，並對自己之行李慎重保管，避免產生問題
，然觀諸乙○○之行為，其竟對自身攜帶之行李未存有任何警覺
之心，即其任意交予甲○○，而不取回，最後上機，亦未曾再檢
視行李箱之內容，均已啟人疑竇，更遑論在胡志明市之機場都已
呈現該行李有超重之事實，其竟仍未加檢查，均與常理不符；佐
以乙○○供承本案前往越南之搭機食宿零用金等費用均係甲○○
及「遙哥」所支付、「遙哥」一再邀其運輸毒品等情，認乙○○
辯稱其不知道系爭行李箱被放入海洛因云云，顯係事後避就之詞
，不可採信等情。原判決已說明其就案內所有證據，本於調查所
得心證，分別定其取捨，而憑以認定乙○○犯罪之依據及理由，
其自由判斷之職權行使，核與論理法則無違，此係事實審法院採
證認事之職權行使，難謂有乙○○上訴意旨所指違反證據法則、
判決不備理由，或理由矛盾之情形。（九）、乙○○於原審未聲
請調查證據，原審於最後審判期日調查證據完畢開始辯論前，審
判長問乙○○尚有何證據請求調查，乙○○及其選任辯護人均答
稱「沒有」（見原審卷第一六七頁），乙○○上訴意旨(六)執以指
摘，難認依據卷內資料執為指摘之合法上訴第三審理由。（十）
、事實之認定與證據之取捨，乃事實審法院之職權，苟其事實之
認定及證據之取捨，並不違背經驗法則與論理法則，即不容任意
指為違法而執為上訴第三審之理由。原判決依據卷證資料，認定
上訴人等確有上揭犯行，渠等所為辯解如何不可採信，業於理由
內詳加說明及指駁，已見前述。其餘上訴意旨，經核係置原判決
所為明白論斷於不顧，或仍持已為原判決指駁之陳詞再事爭辯，
或對於事實審法院取捨證據與自由判斷證據證明力之職權行使，
或就不影響於判決本旨之枝節事項，徒以自己之說詞，任意指摘
，難認為有理由。綜上，本件上訴均為無理由，應予駁回。
據上論結，應依刑事訴訟法第三百九十六條第一項，判決如主文
。
中    華    民    國  九十九  年    九    月    二    日
                      最高法院刑事第二庭
                          審判長法官  莊  登  照
                                法官  陳  世  淙
                                法官  徐  昌  錦
                                法官  許  錦  印
                                法官  蔡  名  曜
本件正本證明與原本無異
                                      書  記  官
中    華    民    國  九十九  年    九    月    七    日
                                                     ｍ
附錄本案論罪科刑法條
毒品危害防制條例第四條第一項
製造、運輸、販賣第一級毒品者，處死刑或無期徒刑；處無期徒
刑者，得併科新台幣二千萬元以下罰金。

司法院資訊處製作；財團法人民間司法改革基金會備份。
